【裁判字號】    88,易,3566
【裁判日期】    901004
【裁判案由】    竊佔
【裁判全文】
臺灣高雄地方法院刑事判決                        八十八年度易字第三五六六號
    公  訴  人  臺灣高雄地方法院檢察署檢察官
    被      告  甲○○
                乙○○
    共      同
    選任辯護人  蔡錫欽  律師
                許再定
                許登科
右列被告因竊佔案件，經檢察官提起公訴（八十六年度偵字第二六七六二號），本院
判決如左：
    主  文
甲○○、乙○○均無罪。
    理  由
一、公訴意旨略以：被告甲○○、乙○○係夫妻，且係國城建設股份有限公司（以下
    簡稱國城公司）經營負責人，國城公司於八十年十月間，於高雄市○○區○○段
    四四四－六、四四四－一四地號土地上興建地下四層、地上二十一樓，共計住戶
    六百九十九戶之「高雄站前廣場」大樓，並將該大樓及基地應有部分分別出售予
    郭晏年等客戶所有。被告二人明知坐落高雄市○○區○○段四四四－六地號土地
    非其所有，竟於八十五年間，基於犯意之連絡，意圖為自己不法之所有，於甲○
    ○所有之同地段四四四－一、四四四－二地號土地上興建門牌高雄市三民區○○
    ○路三十號、三二號、三四號等建物（以下簡稱系爭建物），竟故意踰越界線建
    築，而竊佔同地段四四四－六地號土地面積達四二平方公尺。因認被告二人共同
    涉犯刑法第三百二十條第二項之竊佔罪嫌。
二、按犯罪事實應依證據認定之，無證據不得推定其犯罪事實，刑事訴訟法第一百五
    十四條定有明文。又事實之認定，應憑證據，如未能發現相當證據，或證據不足
    以證明，自不能以推測或擬制之方法，以為裁判基礎，最高法院四十年台上字第
    八六號判例可資參照。
三、公訴意旨認被告二人共同涉犯竊佔罪嫌，主要係以被告二人於興建「高雄站前廣
    場」前，必已事先測量基地位置，界線位置豈有不知之理。被告所有原先建物主
    要建材為木造及加強磚造建築，而改建後之建物建材為二層水泥建築，已非同一
    建物，是被告明知土地界線所在，仍越界建築，難謂無竊佔之犯意等情，為其論
    罪依據。訊據被告二人固坦承有雇工將坐落前述四四四－一、四四四－二地號土
    地上之舊有建物予以改建之事實，惟均堅詞否認有何竊佔犯行，辯稱：前述數筆
    土地之實際面積與狀載面積不符，所以界址不是很清楚；被告是依原系爭建物之
    界址，將舊有建物牆壁拆除保留鋼筋樑柱，並將屋瓦改為水泥等語。
四、經查：
  (一)系爭建物有部分坐落高雄市○○區○○段四四四－六地號土地上，其所佔用之面
    積為四二平方公尺，此情已據檢察官會同地政人員勘驗現場測量屬實，有勘驗筆
    錄及高雄市政府地政處三民地政事務所繪製之土地複丈圖一份附卷可稽，足徵系
    爭建物確有佔用鄰地即前述地號四四四－六號土地之事實，已堪認定。
  (二)按刑法上竊佔罪，行為人主觀上必須具有竊佔故意，始足構成本罪。本件系爭建
    物既有佔用鄰地之事實，已論述如前，茲應審究者乃是被告二人是否具有竊佔之
    故意？查系爭建物於被告改建前，原是分別於三十四年間及五十三年間建造，其
    主要建材分別為「木造」及「加強磚造」，登記面積各為四九點五九平方公尺、
    二五０點二一平方公尺，此觀卷附建物所有權狀已明。惟在被告向鐵路管理局承
    租四四四－一、四四四－二地號二筆土地前，前承租人（即四四四－一地號土地
    承租人是鄭王瓊華、四四四－二地號土地承租人是薛登全、薛登發、薛舜中）之
    租賃契約中「租賃基地之標示」欄下記載地上建物構造分別為「磚造平房」、「
    RC平房」，此有鐵路管理局土地租賃契約二份附卷可為佐憑，由此可以證明，於
    八十三年間（即前承租人向鐵路管理局續約之時），系爭建物構造（建材）已與
    建物所有權狀所登記之主要建材不同。換言之，系爭建物早已於八十三年間，業
    經原建物所有權人改建過，且建物構造已與所有權狀所登記之建物構造不同，應
    可認定。另據證人林金樹於本院八十九年二月一日審理時證述：「一樓的鐵皮屋
    打掉後，照原來的建築加蓋二樓，我負責綁柱子的鋼筋」、「（一樓原來的鋼筋
    水泥有無重新打造？）沒有，只有二樓是新建造的」等語，足以證明系爭建物是
    依已改建過之建物地基為界，重新加蓋成二層樓房，亦即被告於改建時，並未踰
    越原已改建過之建物基地面積。故尚難僅以事後測量結果，據以推斷被告二人於
    系爭建物改建之時，即知越界建築，而謂被告二人有竊佔之不法犯意。再者，被
    告僅是「高雄站前廣場」所屬國城公司之負責人，該新建大樓之建築工程衡情應
    是由營造公司所承攬，被告並未參與其事；且系爭建物亦是被告雇工依原有建物
    地基改建而來，此觀前述證人林金樹之證述已明，被告既未實際從事「高雄站前
    廣場」及系爭建物之建築工程，自難僅以被告身為國城公司負責人乙情，據以認
    定被告應知前二項建物之界址所在。公訴人以「高雄站前廣場」興建前必已測量
    基地位置，被告理應知悉界線位置及經被告改建過之系爭建物與舊建物已非同一
    建物等情，遽謂被告有竊佔之犯意，容有誤會，實不足據以採為被告有罪之認定
    。
五、綜上所述，系爭建物經被告雇工改建之前，業經原建物所有權人改建過，建物構
    造已與原登記建物構造不同，且依證人林金樹之證述，系爭建物是依原有建物之
    地基改建而成，雖事後測量結果，系爭建物確有佔用鄰地之事實，惟並無積極證
    據足以證明被告有竊佔之不法犯意，自難僅以踰越建築之客觀事實，據以認定被
    告涉有竊佔犯行。公訴意旨疏未注意被告是否有竊佔之故意，遽以前揭事由指述
    被告二人涉有竊佔犯嫌，容有誤會。此外，復查無其他積極證據足以證明被告有
    何竊佔犯行，揆諸前揭意旨，自應為無罪判決之諭知。
據上論斷，應依刑事訴訟法第三百零一條第一項，判決如主文。
中      華      民    國      九十      年      十      月      四    日
                                          臺灣高雄地方法院刑事第二庭
                                              法  官    黃三友
右正本證明與原本無異。
如不服本判決，應於判決送達後十日內，向本院提出上訴狀。
                                              書記官    林介欽
中      華      民      國      九十      年      十      月      五    日


司法院資訊處製作；財團法人民間司法改革基金會備份。
